【裁判字號】    97,上訴,5140
【裁判日期】    971231
【裁判案由】    妨害自由
【裁判全文】
臺灣高等法院刑事判決                97年度上訴字第5140號
上  訴  人  臺灣臺北地方法院檢察署檢察官
被      告  乙○○
上列上訴人因被告妨害自由案件，不服臺灣臺北地方法院97年度
訴字第1027號，中華民國97年10月16日第一審判決（起訴案號：
臺灣臺北地方法院檢察署97年度偵字第6181號），提起上訴，本
院判決如下：
    主  文
上訴駁回。
    理  由
一、公訴意旨略以：被告乙○○與告訴人甲○○同係臺北市○○
    區○○路39號林口社區之警衛，平日偶因細故起爭執。乙○
    ○於民國97年2月12日下午6時40分許，在上址警衛室，又因
    不滿甲○○未交接有關處理住戶反應停車之問題，而基於剝
    奪他人行動自由、妨害人行使權利與恐嚇之直接故意，先將
    該警衛室之窗戶與大門關閉，並站立在門口阻止甲○○離去
    ，以此非法之方法，剝奪甲○○行動自由長達30分鐘，及以
    警棍作勢毆打之脅迫方式，妨害甲○○行使撥打電話報警之
    權利，並以加害生命、身體之事，恐嚇甲○○：你欠打，把
    話解釋清楚等語，致甲○○心生畏懼並生危害於安全。因認
    被告乙○○涉犯刑法第302條第1項之妨害自由罪嫌、第 304
    條之強制罪嫌及第305條之恐嚇危害安全罪嫌等語。
二、按犯罪事實應依證據認定之，無證據不得認定其犯罪事實。
    又不能證明被告犯罪者，應諭知無罪之判決，刑事訴訟法第
    154條第2項、第301條第1項分別定有明文。再按，事實之認
    定，應憑證據，如未能發現相當證據，或證據不足以證明，
    自不能以推測或擬制之方法，為裁判基礎；且認定不利於被
    告之事實須依積極證據，苟積極證據不足為不利於被告事實
    之認定時，即應為有利於被告之認定；另認定犯罪事實所憑
    之證據，雖不以直接證據為限，間接證據亦包括在內，然無
    論直接證據或間接證據，其為訴訟上之證明，須於通常一般
    之人均不致有所懷疑，而得確信其為真實之程度者，始得據
    之為有罪之認定，倘其證明尚未達到此一程度，而有合理之
    懷疑存在，無從使事實審法院得有罪之確信時，即應由法院
    為諭知被告無罪之判決，此有最高法院40年臺上字第86號、
    30年上字第816 號、76年臺上字第4986號判例可資參照。再
    按告訴人之告訴，係以使被告受刑事訴追為目的，是其陳述
    是否與事實相符，仍應調查其他證據以資審認；又被害人之
    陳述如無瑕疵，且就其他方面調查又與事實相符，固足採為
    科刑之基礎，倘其陳述尚有瑕疵，而在未究明前，遽採為論
    罪科刑之根據，即難認為適法，亦有最高法院52年臺上字第
    1300號、61年臺上字第3099號判例意旨可資參照。
三、本件公訴人認被告乙○○涉犯妨害自由、強制、恐嚇危害安
    全等罪嫌，無非以證人即告訴人甲○○之證述、臺北市政府
    警察局中正第二分局（下稱中正二分局）思源街派出所陳報
    單影本與受理刑事案件報案三聯單影本、約聘人員（履歷）
    應徵表、林口社區警衛排班表各一紙、林口社區警衛室照片
    4紙（偵查卷第5頁至第12頁、第15頁、第30頁至第37頁參照
    ）及中正二分局97年8月19日北市警中正二分刑字第0973099
    5100號函檢送林口社區警衛室平面圖暨警衛室全景照片一份
   （原審卷(一)第51頁至第55頁參照）為其論據。
四、證據能力部分：
  (一)證人即告訴人甲○○於警詢及檢察官偵查時之指述（偵查卷
    第8、9頁及第30、31頁參照）：
  1.證人甲○○於警詢時所為之指述，屬被告以外之人於審判外
    所為之陳述，且無刑事訴訟法第159條之2、第159條之3規定
    之例外情形，復經被告乙○○之選任辯護人於原審97年7 月
    21日準備程序時，爭執該等言詞陳述之證據能力（原審當日
    準備程序筆錄參照），是其於警詢中之陳述，無證據能力，
    不得作為本案判斷之依據。
  2.至證人甲○○於檢察官偵訊時所為之證述，亦屬被告以外之
    人於審判外所為之陳述，惟其於檢察官偵查中係基於證人之
    身分而為陳述，經合法具結，有證人結文一紙在卷可稽（偵
    查卷第32頁參照），且偵查中檢察官向被告以外之人所取得
    之陳述，原則上均能遵守法律規定，不致違法取供，其可信
    性極高，並無顯有不可信之情況，依刑事訴訟法第159條之1
    第2 項之規定，上開證述應具有證據能力。至詰問權係指訴
    訟上當事人有在審判庭輪流盤問證人，以求發現真實，辨明
    供述證據真偽之權利，其於現行刑事訴訟制度之設計，以刑
    事訴訟法第166 條以下規定之交互詰問為實踐，屬於人證調
    查證據程序之一環；與證據能力係指符合法律所規定之證據
    適格，而得成為證明犯罪事實存在與否之證據資格，性質上
    並非相同。此項未經被告詰問之被告以外之人於偵查中向檢
    察官所為之陳述，依刑事訴訟法第159條之1第2 項之規定，
    原則上屬於法律規定為有證據能力之傳聞證據，於例外顯有
    不可信之情況，始否定其得為證據。是得為證據之被告以外
    之人於偵查中所為之陳述，因其陳述未經被告詰問，應認屬
    於未經合法調查之證據，並非無證據能力，而禁止證據之使
    用。此項詰問權之欠缺，非不得於審判中由被告行使以補正
    ，而完足為經合法調查之證據（最高法院96年度臺上字第40
    64號判決意旨參照）。而原審於審判中已傳訊證人甲○○到
    庭，由檢察官及被告之選任辯護人對其行交互詰問，揆諸上
    揭判決意旨，應認上開得為證據之證人甲○○於檢察官偵查
    中之證述，業經原審合法調查，附此敘明。
  (二)至本判決下列所引用之其他各項證據方法之證據能力，公訴
    人、被告及選任辯護人於原審準備程序及審判期日均未予爭
    執，且迄至言詞辯論終結前亦未再聲明異議（原審97年10月
    2 日審判筆錄參照），本院審酌該等陳述作成時之情況，並
    無不宜作為證據之情事，依刑事訴訟法第159條之5之規定，
    自得作為證據，併此敘明。
五、被告之辯解：
    訊據被告乙○○於原審、本院審理時固坦承其於97年2 月12
    日18時40分許，在上址林口社區警衛室與告訴人甲○○因處
    理社區住戶停車問題發生爭執之事實，惟堅決否認有何妨害
    自由、強制、恐嚇危害安全等犯行，辯稱：我沒有禁止甲○
    ○離開，也沒有持警棍作勢要毆打他，更沒有說恐嚇的話，
    我只是單純與他討論公事等語。
六、經查：
  (一)被告乙○○確實有於97年2 月12日18時40分許，在上址林口
    社區警衛室內，因與告訴人甲○○就處理社區住戶停車問題
    發生爭執之事實，為被告所是認，且經證人黃羿通、證人即
    告訴人甲○○分別於原審審理時證述屬實（證人黃羿通部分
    ，原審97年8月7日審判筆錄參照；證人甲○○部分，原審97
    年10月2 日審判筆錄參照）。
  (二)本件之爭點厥為，被告於上開時、地是否有1.將該警衛室之
    窗戶及大門關閉，並站立在門口阻止甲○○離去，以此非法
    方法剝奪甲○○之行動自由？2.持警棍作勢毆打甲○○，以
    此脅迫方式妨害甲○○行使撥打電話報警之權利？3.對甲○
    ○告訴人稱：「你欠打，把話解釋清楚」等語，以此加害生
    命、身體之事恫嚇甲○○？茲析述如下：
  1.證人甲○○於原審97年10月2日審理時雖證稱：97年2月12日
    當天，被告跟我反應有住戶有停車場的問題，被告認為我處
    理不如他的意思，當晚18時40分，被告就拿著警棍進來警衛
    室，他進來後先關閉警衛室左側窗戶，再關閉正前方的窗戶
    ，然後才把門關上，並鎖上喇叭鎖，擋在門口。當時是社區
    倒垃圾的時間，我要出去作垃圾分類的事，被告不讓我出去
    ，持續手持警棍高舉作勢要打人的樣子，嘴裡一直重複說：
    你為何不這樣子做，小心我打你云云。我有跟被告說我要離
    開去辦事情，但他繼續擋著門高舉警棍不讓我離開，我有接
    近被告嘗試要離開警衛室，這樣的情況持續了半小時，這段
    期間黃羿通都坐在那裡看著我們，勸我們有什麼事好好談，
    不要用這種方式，警衛室外面許多住戶來來往往倒垃圾，其
    中有一位住戶劉進春本來要拿垃圾袋還我，但劉進春發現警
    衛室門推不動就離開了。我當時在現場沒有想要打電話，只
    想著要離開之後出去打電話。半小時之後，有另一位公司的
    副督導來打開警衛室的門，直接把被告帶走，我就打電話跟
    公司通報，並打電話報警等語（原審當日審判筆錄參照）。
    惟告訴人之指訴，係以使被告入罪為目的，所為證述或有偏
    頗之虞，仍應調查其他證據，以審認告訴人之證述，是否與
    事實相符。
  2.被告是否有將該警衛室之窗戶及大門關閉，並站立在門口阻
    止甲○○離去，以此非法方法剝奪甲○○之行動自由之行為
    ？
  (1)查證人黃羿通於原審97年8月7日審理時結證略以：97年2 月
    12日18時40分許，我有前往臺北市○○區○○路39號林口社
    區警衛室，由甲○○幫我應徵該社區警衛之工作。當時是二
    月份，天氣很冷，有下毛毛雨，窗戶本來就是關上的，我進
    警衛室時有順手把門關上，後來被告來了，也把門關上。那
    警衛室很小，沒有死角，玻璃都是透明的，甲○○一直都是
    站在或坐在辦公桌後面，辦公桌面對門口，被告進來就站在
    門口，跟甲○○談論公事，聲音比較大聲，從被告進入警衛
    室到離開約半小時，我全程都在場，但我沒有看到甲○○要
    出門而被告不讓他出門的情形，我也沒看到甲○○表明要出
    去等語屬實（原審當日審判筆錄參照）。
  (2)本院審酌證人甲○○及黃羿通均證稱：97年2 月12日當日氣
    溫僅十餘度，甚為寒冷之情，依常情判斷，應無將警衛室窗
    戶均開啟之理；況依甲○○上述證詞及其於原審97年10月 2
    日審理時當庭繪製之警衛室內在場人之相對位置圖（附於原
    審當日審判筆錄後），黃羿通既係全程坐於警衛室進門後、
    辦公桌前通道，而以該警衛室空間狹小，倘被告欲關閉警衛
    室左側及正前方之窗戶，勢必需越過黃羿通始得為之，殊難
    想像被告關閉窗戶而黃羿通不知悉之情形；又甲○○既證稱
    ：被告進入警衛室後將門鎖上，以及伊離去警衛室之前並未
    打電話報警或向公司通報云云，則何以公司之副督導會知悉
    甲○○與被告之糾紛而前往處理？又該副督導如何進入已被
    反鎖之警衛室？揆之上開客觀情狀，與甲○○所指稱：被告
    關閉警衛室門窗、擋於門口不允其離去之情節，並不相吻合
    ，是以並無從認定甲○○就此部分之指訴為可採，被告所辯
    ：其並無阻止甲○○離去等語，應堪採信。
  3.被告是否有持警棍作勢毆打甲○○，以此脅迫方式妨害甲○
    ○行使撥打電話報警之權利之行為？
  (1)查證人黃羿通於原審97年8月7日審理時結證略以：該社區的
    警衛都有佩戴警棍在腰上，所以被告進來時也是有佩帶警棍
    在腰上，但我沒看到被告把警棍拿出，被告與甲○○只是講
    話很大聲，沒有肢體接觸。被告在場時，甲○○沒有打電話
    報警的意思，甲○○是在被告離開後才打電話報警，我還勸
    甲○○不要報警，因為也沒有什麼事等語明確（原審當日審
    判筆錄參照）。
  (2)是依證人黃羿通上揭證詞，被告是否確有拿出警棍作勢毆打
    告訴人，已有疑義，而該警衛室三面均裝設透明玻璃，並無
    何隱蔽性可言，有現場照片六張附卷可稽（原審卷(一)第53頁
    至第56頁參照），是經過該警衛室之人可一望即知該警衛室
    內部情況，以及事發當時係該社區住戶倒垃圾時間，往來住
    戶甚多，實難想像被告持續高舉警棍作勢打人長達30分鐘，
    而黃羿通無動於衷，亦未驚動住戶報警處理之情形。況甲○
    ○亦自承：我在現場時沒有想打電話等語綦詳（原審97年10
    月2 日審判筆錄參照），更難認被告有何妨害甲○○行使撥
    打電話報警權利之情事。
  4.被告是否有對告訴人稱：「你欠打，把話解釋清楚」等語，
    以此加害生命、身體之事恫嚇告訴人之行為？
  (1)查證人黃羿通於97年8月7日審理時結證略以：當日被告與甲
    ○○談話過程我全程都在場，我沒有聽到被告說：「你欠打
    ，把話解釋清楚」等語（原審當日審判筆錄參照），是甲○
    ○所為上揭指訴內容與證人黃羿通證述之內容已有未符。
  (2)再查，甲○○前於偵查中證稱：被告係以「你欠打，把話解
    釋清楚」云云向其恫嚇（見偵卷第30頁），然其於原審97年
    10月2 日審理時，改稱：被告係以「你為什麼不這樣做，小
    心我打你」等語向其恫嚇（原審當日審判筆錄參照），則其
    證述前後已有齟齬、不一之處，難謂無瑕疵，自難遽以其證
    述引為證明被告犯罪之積極證據。
  (三)至公訴人於原審審理時，雖聲請傳喚證人劉進春至原審作證
    ，以證明當日事發經過，惟該待證事實業據證人黃羿通證述
    明確，核無再予重複調查之必要：況依證人甲○○陳稱：劉
    進春當日並未進入警衛室等語，是證人劉進春既無親身見聞
    案發經過，自無傳喚到庭作證之必要，併此敘明。
七、綜上所述，本件除證人即告訴人甲○○單一之指訴外，並無
    其他積極證據可資佐證，尚難僅憑其片面之詞，即以推測或
    擬制之方法，認定被告涉有前揭妨害自由、強制、恐嚇危害
    安全之犯行。此外，復查無其他積極證據可資證明被告涉有
    前揭犯行，不能證明被告犯罪，揆諸首揭說明，即應為被告
    無罪之諭知。
八、原審諭知被告無罪，核無不合，檢察官上訴略以：告訴人即
    證人甲○○與證人黃羿通就當天發生之經過，南轅北轍，然
    原審法院傳訊證人黃羿通時，適巧證人甲○○因故未曾到場
    ，為發覺真相，應有命二人當庭對質之必要，然原審漏未為
    之，而以證人黃羿通之證言較為可採，似有不當。惟查：證
    人黃羿通既具結而為證人，如有虛偽自應負偽證之刑責，其
    證言在無其他不可信之情況下，法院自應予以採信。是原審
    採信其證言並無不合，而告訴人之告訴是以使被告受刑事處
    罰為目的，是本院認證人黃羿通並無與告訴人對質之必要，
    是檢察官之上訴核無理由，應予以駁回。
據上論斷，應依刑事訴訟法第368條，判決如主文。
本案經檢察官劉斐玲到庭執行職務。
中    華    民    國    97    年    12    月    31    日
            刑事第十一庭  審判長法  官  張連財
                                法  官  林明俊
                                法  官  楊照男
以上正本證明與原本無異。
如不服本判決，應於收受送達後10日內向本院提出上訴書狀，其
未敘述上訴之理由者並得於提起上訴後10日內向本院補提理由書
（均須按他造當事人之人數附繕本）「切勿逕送上級法院」。
                                書記官  陳秋雄
中    華    民    國    97    年    12    月    31    日


司法院資訊處製作；財團法人民間司法改革基金會備份。
